【裁判字號】    93,重訴,288
【裁判日期】    950630
【裁判案由】    損害賠償等
【裁判全文】
臺灣桃園地方法院民事判決      九十三年度重訴字第二八八號
原      告
即被繼承人
丁○○  之
承受訴訟人  戊○○
            乙○○
            丙○○
                    號
上列  一人
訴訟代理人  呂理胡  律師
被      告  己○○  住新竹縣竹.
            甲○○  住同上
共      同
訴訟代理人  彭成青  律師
上列當事人間請求損害賠償事件，於民國九十五年六月二十日言
詞辯論終結，本院判決如下：
    主      文
原告之訴及假執行之聲請均駁回。
訴訟費用由原告負擔。
    事實及理由
壹、程序方面：
一、按當事人死亡者，訴訟程序在有繼承人、遺產管理人或其他
    依法令應續行訴訟之人承受其訴訟以前當然停止；第一百六
    十八條之規定，於有訴訟代理人時不適用之；第一百六十八
    條所定之承受訴訟人，於得為承受時，應即為承受之聲明；
    當事人不聲明承受訴訟時，法院亦得依職權，以裁定命其續
    行訴訟，民事訴訟法第一百六十八條、第一百七十三條、第
    一百七十五條第一項及第一百七十八條分別定有明文。本件
    原告即被繼承人丁○○於訴訟繫屬中之民國九十四年十二月
    五日亡故，其繼承人有戊○○、乙○○及丙○○三人，除丙○○業已向本院聲明承受訴訟外，其餘二人則經本院依民事
    訴訟法第一百七十八條規定，另以職權裁定命其等為丁○○
    之承受訴訟人，續行本件訴訟，此先敘明。
二、本件原告戊○○、乙○○未於言詞辯論期日到場，核無民事
    訴訟法第三百八十六條所列各款情形，爰依被告之聲請，由
    其一造辯論而為判決。
貳、實體方面：
一、原告戊○○、乙○○未於言詞辯論期日到場，亦未提出書狀
    作何聲明及陳述，惟渠等承受訴訟前被繼承人丁○○起訴之
    主張，暨原告丙○○所為主張為：（一）被告為夫妻，於八
    十九年以前與丁○○同住在桃園市○○路五六六號期間，因
    丁○○年邁體弱多病，無法自由行動，而將銀行存摺及印章
    委託被告己○○代為存款，詎被告竟未經丁○○同意連續擅
    自提領丁○○在桃園信用合作社永興分社帳號第0000000000
    0 號、玉山商業銀行桃園分行帳號第0000000000000 號及第
    一商業銀行北桃分行帳號第00000000000 號帳戶內之存款，
    合計共新臺幣（下同）一千五百萬元之多，事經原告丙○○
    及媳婦於九十三年間發現告知時，上開各帳戶內僅剩數千元
    ，屢經催討，然被告均置之不理。（二）自八十五年九月二
    十三日起至九十三年五月十一日止，丁○○上開帳戶內，有
    如附表所載之款項合計共二千四百四十八萬一千六百零九元
    ，遭被告領用或侵占，其中七筆款項確係轉、匯入被告己○○之帳戶內，是以被告利用丁○○年長反應遲鈍之際，擅自
    盜用款項甚明。（三）另關於被告就附表所示款項之答辯，
    則分述如附表之備註欄所載。而除被告辯稱丁○○欲贈與被
    告己○○金錢外，被告並無任何原因提領或受領丁○○之金
    錢，原告否認丁○○欲將銀行存款及房屋等財產全部贈與被
    告己○○，蓋被告所謂贈與並無書面契約可以證明，且從被
    告與丁○○先後於九十三年五月二十四日及同年月二十七日
    兩次電話對話的內容觀之，亦均查無贈與之意思，反觀被告
    在電話中曾提及其領走一千六百萬元，嗣後又承認要返還丁○○一千五百萬元，且經發現後，並主動提議要補給利息。
    （四）綜上所述，被告故意擅自提領屬於丁○○之存款，自
    應負不當得利返還其利益及侵權行為損害賠償之責任，為此
    依民法第一百七十九條、第一百八十四條第一項前段、第一
    百八十五條第一項前段，提起本件訴訟等語。而聲明：被告
    應連帶給付原告一千五百萬元，及自起訴繕本送達被告之翌
    日起至清償日止，按週年利率百分之五計算之利息；併願供
    擔保請准宣告假執行。
二、被告則以：（一）丁○○在臺灣桃園地方法院檢察署九十三
    年度偵字第一九二二八號對被告己○○提出刑事竊盜告訴乙
    案，先是指控被告己○○在桃園市○○路五六六號住宅內偷
    取其存摺及印章至銀行盜領存款，後又改稱其存摺及印章係
    寄放被告己○○保管，最後經與被告己○○當面對質後，終
    於承認其存摺及印章係放在桃園信用合作社之保管箱內，既
    然丁○○係將其存摺及印章放在保管箱內，而自八十七年起
    至八十九年止，丁○○進出保管箱之次數高達六十次，顯見
    丁○○之存摺及印章始終由其自行保管占有，所有存、提款
    則均係丁○○親自為之，況丁○○於九十二年十一月十九日
    即將其在桃園信用合作社之存款結清，其對之前的存、取款
    過程不僅皆無疑問，且知之甚詳，故原告主張被告未經丁○○同意連續擅自提領丁○○之銀行存款，顯與事實不符。（
    二）另有關附表所示之款項，則分述如附表之備註欄所載，
    原告雖以無書面贈與契約，且從兩次電話對話的內容亦查無
    贈與之意思，否認丁○○將金錢贈與被告己○○，惟所謂贈
    與契約，僅需當事人約定，一方以自己之財產無償給予他方
    ，他方允受後即可成立，非必須以書面作成。而該兩次電話
    對話的內容之所以查無贈與之意思，乃因當時雙方關係破裂
    ，且該電話錄音，係原告所錄製，故其當然不會說出贈與之
    情。（三）又原告主張被告甲○○共同不法侵害丁○○權利
    而應連帶負損害賠償責任，原告就此應負舉證責任，惟原告
    從未提出任何證據，是其所訴顯無理由。（四）綜上所述，
    被告確無竊取丁○○之存摺及印章，亦未盜領或侵占其存款
    ，從而原告之訴均無理由等語，資為抗辯。並答辯聲明：原
    告之訴駁回；如受不利之判決，願供擔保請准宣告免為假執
    行。
三、兩造不爭執之事實：
（一）丁○○在第一商業銀行北桃分行帳號第00000-000000號、
      桃園信用合作社永興分社帳號第0000000000-0號及玉山商
      業銀行桃園分行帳號第000000000000-0號帳戶內，有如附
      表所載之提領現金或轉帳或匯款或轉定存等十八筆出款紀
      錄，其中七筆款項（即附表所載之編號一之三、一之五至
      一之七、二之三、三之二、三之三之款項）則係轉、匯入
      被告己○○之帳戶內。
（二）被告於八十七年五月二日將三百五十萬元及二十二萬五千
      五百二十八元存入丁○○設於玉山銀行之帳戶內；又八十
      六年四月十日自丁○○設於第一銀行帳戶所領出之現金一
      百一十萬元（即附表所載之編號一之四之款項），於同日
      存入丁○○設於桃園信用合作社之帳戶內；八十九年六月
      十六日自丁○○設於桃園信用合作社之帳戶所領出之二百
      八十萬元（即附表所載之編號二之一之款項），於同日存
      入丁○○設於同社之定存帳戶內；九十年十月九日自丁○○設於桃園信用合作社之帳戶所匯出之八十五萬元（即附
      表所載之編號二之二之款項），於同日存入丁○○設於同
      社之定存帳戶內；被告於八十八年四月三十日以轉帳三百
      六十萬元至丁○○設於玉山銀行帳戶內。
四、按民事訴訟法第二百七十七條前段規定：「當事人主張有利
    於己之事實者，就其事實有舉證之責任。」；又所謂舉證責
    任者，乃特定法律效果之發生或不發生所必要之事實存在與
    否不明之場合，當事人之一造因此事實不明，將受不利益之
    判斷，乃必須就該事實提出有關證據，使法院信其主張為真
    實；而主張法律關係存在之當事人，須就該法律關係發生所
    須具備之特別要件，負舉證責任，最高法院四十八年臺上字
    第八八七號判例可資參照。本件原告主張被告趁被繼承人丁○○年邁體弱多病之際，未經同意即連續擅自提領其銀行帳
    戶內如附表所示之款項等語，業為被告所否認，並以前揭情
    詞置辯。惟查：
（一）民法第一百八十四條之侵權行為，係以行為人基於故意或
      過失所為之加害行為不法侵害他人之權利或利益，致他人
      因此而受有損害為其要件；又被害人若於訴訟上主張他造
      有侵權行為存在時，除依被害人所述該他造當事人所為之
      侵權行為，係違反保護他人之法律，推定該他造當事人有
      過失，被害人無庸就行為人之過失為證明外，被害人應就
      上開所述各項之侵權行為成立要件為積極舉證。本件原告
      既主張其因被告之侵權行為而受有損害，揆諸上開說明，
      其自應就構成侵權行為之各項要件為積極之舉證，合先敘
      明。
（二）原告上開主張，固提出銀行存摺及電話錄音譯文為證，然
      ：
    １關於附表編號一之一、二、四、八、九、二之一、二、四
      及三之一、四、五所示之款項，並未直接轉、匯入被告二
      人所設帳戶等情，已如前述，而關於上開款項最後終局為
      被告二人所收受一事，原告並未提出任何積極事證以實其
      說，則其空言指摘被告二人侵害丁○○所有之上開財產云
      云，可否採信已不無疑義；
    ２依丁○○設於第一商銀行北桃分行帳號第00000-000000號
      、桃園信用合作社永興分社帳號第0000000000-0號及玉山
      商業銀行桃園分行帳號第000000000000-0號帳戶資料所示
      ，附表編號一之三、五至七、二之三、三之二、三所示之
      七筆款項，確經轉、匯入被告己○○之帳戶，惟金錢進入
      他人帳戶之可能原因有多種，或係贈與、或係買賣、甚或
      果係侵權行為，上開款項固終局為被告己○○所收受，今
      被告己○○既否認上開款項匯入之原因為原告所指摘之侵
      權行為，則原告就關於系爭款項係被告己○○未經原告丁○○之同意，擅自挪用保管之銀行存摺及印章盜領乙節，
      自仍應充分舉證以實其說，然原告就此並未提出任何事證
      ，況被告亦辯稱丁○○於八十七年、八十八年間係自行持
      印章多次進出桃園信用合作社使用保管箱乙情，亦有本院
      調閱桃園信用合作社保管箱開箱記錄單在案可稽，復為原
      告所不爭執，則原告丁○○是否確因年邁體弱多病，無法
      自由行動，而將銀行存摺及印章委託被告己○○代為保管
      ，當非無疑。是以，本院自難僅以上開款項匯入被告己○○之帳戶內，即逕認該款項即係被告二人侵權行為所致。
    ３至丁○○與被告己○○於九十三年五月二十四日、同月二
      十七日之電話對話譯文，惟綜觀整體談話內容，被告己○○雖曾答應原告丁○○返還一千五百萬元，然該筆一千五
      百萬元之款項是否即為系爭款項抑或他筆債務，其原因關
      係為何等情，均無法於此一窺全貌，要難逕謂錄音譯文中
      所稱之一千五百萬元，與附表所示之款項有涉。
      綜上，揆諸前揭判例意旨，原告就此並未善盡舉證責任，
      其主張前開之侵權行為事實，自不足採。
五、末按主張不當得利請求權之原告，係因自己之行為致造成原
    由其掌控之財產發生主體變動，則因該財產變動本於無法律
    上原因之消極事實舉證困難所生之危險自應歸諸原告，是以
    原告對不當得利請求權之成立要件應負舉證責任，最高法院
    九十四年度台上字第二○六五號判決可資參照。本件原告既
    係主張將銀行存摺及印章委託被告己○○代為保管，從而造
    成原由其掌控之系爭款項移轉於被告己○○，則揆諸前揭判
    決要旨，原告自應就系爭款項之變動係本於無法律上原因之
    消極事實負舉證責任。惟承前所述，原告就附表所示款項係
    由被告二人所侵占、盜領此一消極事實復未能舉證以實其說
    ，是原告主張附表所示款項應屬不當得利等語，洵無足採。
六、綜上所述，原告既無法舉證證明被告有何侵權行為及不當得
    利之事實，則原告依侵權行為及不當得利之法律關係，訴請
    被告二人連帶給付如聲明所示之金額，即為無理由，不應准
    許，應予駁回。又本件事證已臻明確，兩造其餘攻擊防禦方
    法，核與本案事實及判決結果不生影響，爰不予一一審究，
    併此敘明。
七、訴訟費用負擔之依據：民事訴訟法第七十八條。
中   華   民   國   九十五   年    六   月    三十    日
                          民事第二庭  法  官  石有為
以上正本係照原本作成。
如對本判決上訴，須於判決送達後廿日內向本院提出上訴狀。
                                      書記官  黃棟楠
中   華   民   國   九十五   年    六   月    三十    日
┌──────────────────────────────────────────┐
│附表：兩造就系爭款項之主張                                       93年度重訴字第288號│
├──────────────────────────────────────────┤
│一、第一商業銀行北桃分行帳號第00000000000號帳戶部分                                 │
├──┬──────┬──────┬─────────────────────────┤
│編號│日期        │出款金額    │備註                                              │
├──┼──────┼──────┼─────────────────────────┤
│1-1 │85年9月23日 │轉帳        │1.原告主張：該款項下落不明，其取款條是被告筆跡，顯│
│    │            │40萬元      │  係被告取用。                                    │
│    │            │            │2.被告主張：此款項係丁○○領出後，轉存於丁○○之定│
│    │            │            │  期存款中。                                      │
├──┼──────┼──────┼─────────────────────────┤
│1-2 │85年9月23日 │領現金      │1.原告主張：該款項下落不明，其取款條是被告筆跡，顯│
│    │            │10萬元      │  係被告取用。                                    │
│    │            │            │2.被告主張：此款項乃丁○○自己所提領。            │
├──┼──────┼──────┼─────────────────────────┤
│1-3 │86年3月22日 │轉帳        │1.原告主張：此款項係轉入被告己○○同行第0000000000│
│    │            │350萬元     │  5 號帳戶，原告否認係丁○○贈與被告己○○及被告於│
│    │            │            │  87 年5月2 日存入丁○○於玉山商業銀行帳戶之350 萬│
│    │            │            │  元及225,528 元，係返還此款，被告於87年5 月2 日給│
│    │            │            │  付350 萬元及225, 528元予丁○○，是清償其對丁○○│
│    │            │            │  之另筆債務。                                    │
│    │            │            │3.被告主張：此款項係丁○○贈與被告己○○後又要求被│
│    │            │            │  告己○○返還，被告遂於87年5 月2 日陪同丁○○至玉│
│    │            │            │  山商業銀行開戶，並將被告之玉山商業銀行定存單解約│
│    │            │            │  後，再將350 萬元以現金及225,528 元以轉帳方式存入│
│    │            │            │  丁○○設於玉山商業銀行之帳戶內，故被告已經返還。│
├──┼──────┼──────┼─────────────────────────┤
│1-4 │86年4月10日 │領現金      │1.原告主張：該款項之取款條是被告筆跡，縱被告將其存│
│    │            │110萬元     │  入桃園信用合作社永興分社，但其後亦去向不明，為被│
│    │            │            │  轉領取用。                                      │
│    │            │            │2.被告主張：此款項當天存入丁○○設於桃園信用合作社│
│    │            │            │  永興分社之帳戶內。                              │
├──┼──────┼──────┼─────────────────────────┤
│1-5 │90年11月23日│轉帳        │1.原告主張：編號1-5 、1-6 之款項轉入被告己○○同行│
│    │            │360萬元     │  第0000000000號帳戶；編號1-7 之款項轉入被告己○○│
│    │            │            │  同行第00000000005 號帳戶。此3 筆款項之取款條是被│
├──┼──────┼──────┤  告筆跡，被告以編號1-5 、1-6 之款項冒稱向丁○○購│
│1-6 │90年11月23日│轉帳        │  買房屋，嗣對丁○○提起給付違約金之訴，業經一審敗│
│    │            │240萬元     │  訴，被告竊取侵吞丁○○之存款與現金可明；編號1-7 │
│    │            │            │  之款項，被告轉至其同行帳戶，其盜領甚明。        │
├──┼──────┼──────┤3.被告主張：此3 筆款項合計700 萬元，係被告己○○向│
│1-7 │90年11月28日│轉帳        │  丁○○買受不動產並給付價金後，丁○○違約不賣所返│
│    │            │100萬元     │  還予被告己○○之價金，丁○○在本院94年度重訴字第│
│    │            │            │  15號給付違約金事件中亦如此主張，但於本訴中卻又主│
│    │            │            │  張該700 萬元係被告盜領丁○○之存款，顯不可採。  │
├──┼──────┼──────┼─────────────────────────┤
│1-8 │87年11月13日│轉帳        │1.原告主張：被告筆跡，此款項去向不明。            │
│    │            │51萬元      │2.被告主張：此款項係丁○○領出後，同日轉存於丁○○│
│    │            │            │  設於第一商業銀行之定期存款中。                  │
├──┼──────┼──────┼─────────────────────────┤
│1-9 │89年6月16日 │轉帳        │1.原告主張：此款項去向不明。                      │
│    │            │119萬5千元  │2.被告主張：此款項乃丁○○領出後，同日匯款入丁○○│
│    │            │            │  設於桃園信用合作社永興分社之帳戶內。            │
├──┴──────┴──────┴─────────────────────────┤
│二、桃園信用合作社永興分社帳號第00000000000號帳戶部分                               │
├──┬──────┬──────┬─────────────────────────┤
│編號│日期        │出款金額    │備註                                              │
├──┼──────┼──────┼─────────────────────────┤
│2-1 │89年6月16日 │轉定存      │1.原告主張：此款項由被告代為辦理轉定存（非丁○○之│
│    │            │280萬       │  筆跡）後則去向不明，是為被告取用。              │
│    │            │            │2.被告主張：此款項之取款單非被告己○○幫丁○○所填│
│    │            │            │  寫，況且原告亦知此款項已轉存入丁○○設於桃園信用│
│    │            │            │  合作社之定存帳戶內，何以須被告負侵權責任。      │
├──┼──────┼──────┼─────────────────────────┤
│2-2 │90年10月9日 │匯款出      │1.原告主張：該款項之取款單是被告筆跡，惟該款項亦去│
│    │            │85萬元      │  向不明                                          │
│    │            │            │2.被告主張：此款項係轉存入丁○○設於桃園信用合作社│
│    │            │            │  之定存帳戶中。                                  │
├──┼──────┼──────┼─────────────────────────┤
│2-3 │92年11月5日 │匯款出      │1.原告主張：此款項匯至被告己○○第一商銀第00000000│
│    │            │100萬元     │  305 號帳戶，且被告承認領走此筆款項，原告否認係郭│
│    │            │            │  許環贈與被告己○○，又同日丁○○設於玉山商業銀行│
│    │            │            │  之存款10萬元，則否認為被告所存。                │
│    │            │            │2.被告主張：此款項乃丁○○贈與被告己○○，後被告於│
│    │            │            │  同日存現金10萬元至丁○○設於玉山商業銀行之帳戶。│
├──┼──────┼──────┼─────────────────────────┤
│2-4 │86年4月10日 │領現金      │1.原告主張：該款項之取款單是被告筆跡。            │
│    │            │20萬元      │2.被告主張：此款項係丁○○自己所提領，且取款單非被│
│    │            │            │  告己○○幫丁○○所填寫，和被告無涉。            │
├──┴──────┴──────┴─────────────────────────┤
│三、玉山商業銀行桃園分行帳號第0000000000000號帳戶部分                               │
├──┬──────┬──────┬─────────────────────────┤
│編號│日期        │出款金額    │備註                                              │
├──┼──────┼──────┼─────────────────────────┤
│3-1 │87年5月2日  │領現金      │1.原告主張：被告領取後，丁○○並未使用，且此款項下│
│    │            │22萬6千元   │  落不明，為被告取用。                            │
│    │            │            │2.被告主張：此款項之取款單非被告所填寫。          │
├──┼──────┼──────┼─────────────────────────┤
│3-2 │87年9月24日 │轉帳        │1.原告主張：此款項係轉入被告己○○同行第0000000000│
│    │            │3,565,609元 │  631 號帳戶。                                    │
│    │            │            │2.被告主張：此款項乃丁○○贈與被告己○○後又要要被│
│    │            │            │  告返還，被告遂於88年4 月30日轉帳360 萬元至丁○○│
│    │            │            │  設於玉山商業銀行之帳戶內。                      │
├──┼──────┼──────┼─────────────────────────┤
│3-3 │89年11月10日│轉帳        │1.原告主張：此款項被告承認自丁○○玉山商業銀行定存│
│    │            │350萬元     │  解約取去，轉入被告己○○同行第0000000000631 號帳│
│    │            │            │  戶，原告否認係丁○○贈與被告己○○。            │
│    │            │            │2.被告主張：此款項亦是丁○○贈與被告己○○，當天係│
│    │            │            │  由丁○○將定期存款解約後存入被告之戶頭，而大額定│
│    │            │            │  存中途解約，非本人根本不可能辦理。              │
├──┼──────┼──────┼─────────────────────────┤
│3-4 │93年5月11日 │領現金      │1.原告主張：該款項去向不明，為被告取用，被告辯稱郭│
│    │            │44萬元      │  許環遭金光黨詐騙無據。                          │
│    │            │            │2.被告主張：該款項之取款單非被告所填寫，且丁○○親│
│    │            │            │  筆簽名於上，與被告無關，據悉此筆款項係丁○○遭金│
│    │            │            │  光黨詐騙。                                      │
├──┼──────┼──────┼─────────────────────────┤
│3-5 │89年8月21日 │領現金      │1.原告主張：該款項去向不明，為被告領用。          │
│    │            │20萬元      │2.被告答辯：此款項係丁○○自己所提領，且取款單上亦│
│    │            │            │  有丁○○自己之簽名，非被告己○○幫丁○○所填寫，│
│    │            │            │  和被告無涉。                                    │
└──┴──────┴──────┴─────────────────────────┘


司法院資訊處製作；財團法人民間司法改革基金會備份。
